【裁判字號】    92,簡上,611
【裁判日期】    921128
【裁判案由】    損害賠償等
【裁判全文】
臺灣臺北地方法院民事判決  九十二年度簡上字第六一一號
    上  訴  人  丙○○
    被上  訴人  丁○○
                乙○○
                甲○○
    共      同
    訴訟代理人  馬靜如律師
                李如龍律師
                倪伯萱律師
右當事人間請求損害賠償事件，上訴人對於中華民國九十二年九月八日本院臺北簡易
庭九十二年度北簡字第七七一二號第一審判決提起上訴，本院於九十二年十一月十八
日言詞辯論終結，判決如左：
    主  文
上訴駁回。
第二審訴訟費用由上訴人負擔。
    事實及理由
一、本件上訴人起訴主張略以：被上訴人於民國九十一年三月間以文字明文記載：「
    原告（即上訴人）於去職前受僱於富達證券投資顧問股份有限公司（下稱富達公
    司），職稱固為投資顧問協理，其本應執行職務內容亦固為上開投資顧問服務。
    然實際上其工作內容與被告公司其他人員平均相比，實微不足道。以原告離職前
    一年即八十九年整年為例，原告工作內容約有舉辦五次稅務座談會、發表五篇文
    章及晨讀會且均為其自行所為並非被告公司主管應為之職務。因之，原告稱其於
    被告公司職行職務之內容，顯係與實際狀況不符。」等語，提供予訴外人高德柏
    等人供其撰寫，載入本院九十一年訴字第四八號民事答辯(五)狀，然上訴人榮獲富
    達公司八十九年十一月份版投資人須知手冊唯一代表全體員工具名列印於其上之
    主要證券分析人員，且於八十九年度曾擔任富達公司財務事務主管，專司複核會
    計傳票與出納支票之正確性逾半年之久，再於八十九年下旬奉富達公司安排陪同
    代銷銀行人員赴日本考察其關係企業計五天四夜，又八十九年度在富達公司薪資
    所得高達新台幣（下同）三百萬元，與八十八年度薪資所得相較調高比例逾百分
    之十，被上訴人不實指摘上訴人於富達公司服務成績及服務成果，業足以貶損上
    訴人之社會評價及個人名譽，已使上訴人內心感到相當不堪且精神上受到極度痛
    苦，儘管被上訴人僅於民事答辯狀上以文字分發予特定少數人，但卻已經輾轉傳
    閱，使多數人知悉其不實誹謗上訴人之社會評價及名譽之虞，爰依侵權行為之法
    律關係，請求被上訴人賠償精神慰撫金等語，並聲明：（一）原判決廢棄（二）
    被上訴人應給付上訴人二十萬元，並加計自起訴狀繕本送達之翌日起至清償日止
    ，按年息百分之五計算之利息。
二、被上訴人抗辯意旨略以：主張侵權行為者應就構成侵權行為之要件負舉證責任，
    被上訴人否認系爭文字係被上訴人所寫，上訴人對此並未能舉證證明；又被上訴
    人為訴外人富達公司之職員，於處理其職務時，均有可能處理上訴人之資料，惟
    一旦匯集成卷該卷宗即屬公司之資產，公司自有權調閱運用，鈞院九十一年度訴
    字第四八號事件中，富達公司提供案卷，委任律師處理訴訟相關事宜，律師自得
    依其與富達公司間討論結果，依據案卷內容擇要載入答辯狀中，故答辯狀之內容
    乃公司案卷之運用，與是否由被上訴人提供無關；縱然該答辯狀所載內容確係曾
    由被上訴人經手處理，亦僅係職務上所必須或依公司要求完成，與該資料是否成
    為答辯狀之內容，並無必然關聯，因此被上訴人此種業務上之正當行為，並未侵
    害上訴人之名譽權，況上訴人起訴所舉之事實，仍不能證明被上訴人行為如何構
    成侵害上訴人名譽權？上訴人受有何種名譽權之侵害？其請求二十萬元之計算基
    礎為何？被上訴人侵害其名譽權是否具有故意或過失？上訴人均未舉證，是所言
    顯無理由，為此聲明「上訴駁回」。
三、本件經依民事訴訟法第四百三十六條之一第三項準用同法第四百六十三條後，再
    準用同法第二百七十條之一第一項第三款規定，整理並協議簡化爭點後，兩造同
    意就本院九十二年十月二十七日準備程序及九十二年十一月十八日言詞辯論程序
    中，兩造協議簡化之爭點為主張及辯論。查上訴人主張被上訴人於九十一年三月
    間書立前揭系爭文字並提供予訴外人高德柏等人供其撰寫，載入本院九十一年訴
    字第四八號民事答辯(五)狀，嚴重貶損上訴人之社會評價及個人名譽一節，為被上
    訴人所否認，並辯稱：上訴人未舉證證明系爭文字係被上訴人所為，且答辯狀之
    內容乃公司案卷之運用，與是否由被上訴人提供根本無關，而上訴人對侵權行為
    之其他成立要件亦均未能舉證等語。是本件之爭點，即在（一）上訴人主張被上
    訴人書寫其所指涉妨害名譽之文字，有無相當之證明？（二）前開內容文字之撰
    寫，並其提出於訴訟上使用之情形，是否已達成不法侵害上訴人名譽之程度？以
    下分述之：
（一）上訴人主張被上訴人書寫其所指涉妨害名譽之文字，有無相當之證明？
      按當事人主張有利於己之事實者，就其事實有舉證之責任，民事訴訟法第二百
      七十七條本文定有明文。次按因侵權行為所生之損害賠償請求權，以行為人有
      故意或過失不法侵害他人之權利為成立要件；倘行為人否認有故意或過失，即
      應由請求人就此利己之事實舉證證明；若請求人先不能舉證以證實自己主張之
      事實為真實，則行為人就其抗辯事實即令不能舉證，或所舉證據尚有疵累，亦
      應駁回請求人之請求（最高法院九十二年台上字第一五○五號判決及十七年上
      字第九一七號判例參照）。則上訴人主張被上訴人書寫系爭文字提供予他人訴
      訟上使用故有侵權行為等語，既為被上訴人所否認，自應由上訴人先就其主張
      之事實存在負舉證責任，於證明系爭文字確係由被上訴人所書寫後，方有再審
      究該行為是否已該當民法侵權行為之成立要件之必要，合先敘明。
      查上訴人主張被上訴人書寫系爭文字，僅以：(1)「我有相當可信合理嫌疑由被
      上訴人三人提供，我的工作只有被上訴人才知道，丁○○是人事經辦，乙○○
      是人事經理，甲○○是當時我服務部門的主管」（參本院原審臺北簡易庭九十
      二年五月八日言詞辯論筆錄）、(2)系爭文字「內容涉及上訴人在被上訴人公司
      工作績效及職務內容，基於經驗法則及常識判斷必然是由被上訴人公司之人事
      部門所提供」，因此上訴人將被上訴人列為本案共同被告應屬「合理可信」（
      參本院原審卷附上訴人提出之辯論意旨狀（一））、(3)系爭文字該內容屬於富
      達公司人事部門秘密檔案，依一般人之生活經驗及常識判斷，被上訴人確有不
      法加害誹謗上訴人名譽權之行為（參卷附上訴人提出之民事綜合辯論意旨狀（
      二））、(4)被上訴人訴訟代理人於原審九十二年五月八日已自認該文字係部分
      員工所為，該文字內容是屬於上訴人的工作情形，自可推認公司的人事部門就
      是被上訴人所為（參本院九十二年十一月十八日言詞辯論筆錄）等語，為其主
      張之依據。
      惟上訴人前揭所謂「相當可信合理嫌疑」、「自可推認係被上訴人所為」等語
      ，核屬其個人主觀判斷，並不能僅此即認被上訴人確實為書寫系爭文字之人；
      次按所謂「經驗法則」，係指經由經驗歸納而得之關於事物之因果關係或性質
      狀態之知識或法則而言，其乃離開具體之事實為抽象之知識，為判斷事實時應
      依循之衡量基準，非證據方法本身，亦即，經驗法則係指吾人基於日常生活經
      驗所得之定則，並非個人主觀上之推測，且須是一客觀、顯在、普遍且正常的
      共通社會生活經驗，方屬所謂「經驗法則」。查上訴人固主張系爭文字與其職
      務內容有關，故以經驗法則推知任職人事單位之被上訴人必為書寫系爭文字之
      人云云，惟依普遍且正常的共同社會生活經驗觀察，任職人事部門之人尚未必
      即為書寫系爭文字之人，被上訴人於富達公司之職務固與處理人事資料有關，
      然與是否即為書寫系爭文字之人，應屬二事，依前揭關於經驗法則之說明，「
      任職人事部門即為書寫系爭文字之人」顯非社會所能共同接受之應然，故尚難
      遽論二者間有必然關聯，上訴人此一主張實僅係個人主觀推測，難謂係經驗法
      則之判斷。
      又上訴人雖主張被上訴人之訴訟代理人曾於原審言詞辯論時自認系爭文字係被
      上訴人所寫，然經本院調閱原審該卷宗言詞辯論筆錄，被上訴人之訴訟代理人
      係謂：「我們不否認有部分同事提供系爭答辯(五)狀的內容，在刑案中沒有說是
      被告（即被上訴人），但柯宜姍並沒有說是被告三人（即被上訴人）」等語（
      參原審九十二年五月八日言詞辯論筆錄），足認其並未自認被上訴人書寫系爭
      文字甚明，上訴人主張被上訴人有自認一節，顯有誤會。
      從而，上訴人既未能證明系爭文字係被上訴人所寫，又未提出其他證據以實其
      說，應認上訴人就「被上訴人確曾書寫系爭文字」一事，尚未能充分舉證。
（二）承上所述，上訴人既不能證明系爭文字係被上訴人所書寫，則對系爭文字內容
      並其提出於訴訟上使用之情形，是否已達成不法侵害上訴人名譽之程度等情，
      即無再予審酌之必要，併為敘明。
三、從而，上訴人既不能證明系爭文字係由被上訴人所書寫業如前述，本應依此將其
    損害賠償之請求駁回，原審雖遽以系爭文字之內容及使用方式為判斷而駁回上訴
    人之訴，依其理由雖屬不當，然本院認依其他理由認為上訴人之請求並無所據者
    ，仍應認上訴人之上訴無理由，則原審判決以判決駁回上訴人之訴，仍屬適法，
    本件上訴人之上訴為無理由，應予駁回。
四、本件事證已臻明確，兩造其餘主張陳述及所提之證據，經審酌與本件判決結果無
    影響，毋庸再予一一論述，附此敘明。
五、據上論結，本件上訴為無理由，依民事訴訟法第四百三十六條之一第三項、第四
    百四十九條第二項、第七十八條，判決如主文。
中      華      民      國    九十二    年     十一     月    二十八    日
                              民事第四庭審判長法  官  林勤綱
                                              法  官  劉又菁
                                              法  官  洪于智
右正本係照原本作成
不得上訴
中      華      民      國    九十二    年     十一     月    二十八    日
                                              書記官  薛德芬


司法院資訊處製作；財團法人民間司法改革基金會備份。
